【裁判字號】    99,上,142
【裁判日期】    991019
【裁判案由】    確認抵押權不存在
【裁判全文】
臺灣高等法院臺南分院民事判決  99年度上字第142號
上  訴  人  丙○
            丁○○
被  上訴人  台新國際商業銀行股份有限公司
法定代理人  甲○○
訴訟代理人  乙○○
上列當事人間請求確認抵押權不存在事件，上訴人對於中華民國
99年4月30日臺灣嘉義地方法院第一審判決（99年度訴字第52號
）提起上訴，本院於99年10月5日言詞辯論終結，判決如下：
    主      文
原判決廢棄。
被上訴人在原審先位之訴駁回。
上訴人間就上訴人丙○所有如附表所示不動產，由嘉義縣水上地
政事務所92年上地登1字第029670號收件，於民國92年4月9日完
成設定登記，以丁○○為抵押權利人，丙○為抵押債務人，存續
期間不定期，擔保債權總金額為新台幣壹佰陸拾萬元，設定權利
範圍為所有權全部之抵押權登記，其抵押設定行為應予撤銷。
上訴人丁○○應塗銷上開抵押權登記。
第一、二審訴訟費用，由上訴人負擔。
    事實及理由
一、被上訴人主張：上訴人丙○於民國（下同）91年1月間，為
    購買汽車曾向伊借款新台幣（下同）50萬元，並未依約清償
    債務，經伊向台灣桃園地方法院聲請核發支付命令確定在案
    ，合計欠伊478,983元及自92年3月21日起至清償日止，按年
    息19%計算之利息未償。詎丙○為免其所有如附表所示不動
    產（以下簡稱系爭房地）遭受強制執行，竟於92年4月9日與
    上訴人丁○○通謀虛偽意思表示，以消費借貸為原因，將系
    爭房地虛偽設定抵押權予丁○○（由嘉義縣水上地政事務所
    92年上地登1字第029670號收件，於92年4月9日完成設定登
    記，以丁○○為抵押權利人，丙○為抵押債務人，存續期間
    不定期，擔保債權總金額為160萬元，設定權利範圍為所有
    權全部，以下簡稱系爭抵押權），該抵押設定行為自屬無效
    ，爰以先位聲明訴請確認該抵押權不存在，並代位丙○本於
    物上請求權，請求丁○○塗銷該抵押登記。又縱認其等就系
    爭房地設定系爭抵押之行為，並非通謀虛偽意思表示，其等
    既係就已發生之無擔保債務設定抵押以為擔保，顯係無償行
    為且有害於被上訴人債權之受償，爰以備位聲明請求依民法
    第244條第1項規定撤銷其等上開抵押設定行為，並依同條第
    4項規定請求丁○○塗銷該抵押登記等語（原審就被上訴人
    之先位聲明為被上訴人勝訴之判決，上訴人提起上訴，聲明
    求為判決：原判決廢棄，被上訴人在第一審之訴駁回；被上
    訴人則聲明求為判決：上訴駁回）。
二、上訴人則以：丙○為丁○○母親賴蕙美之義母，91年間丙○
    因其子莊昭明、媳鄭秀珍急需用錢乃向賴蕙美借款，賴蕙美
    沒有錢，遂由其女丁○○出面向外調借現款借予丙○，並由
    賴蕙美陸續依丙○之指示匯入其子、媳之帳戶內，92年3月1
    0日雙方約定之清償期屆至，丙○無力還款請求延期清償，
    雙方乃約定丙○應於93年3月10日前清償160萬元，並將系爭
    房地設定抵押予丁○○以為擔保，雙方乃於92年4月9日辦妥
    系爭抵押設定，丁○○確有借款與丙○，系爭抵押權設定並
    非通謀虛偽意思表示，亦非詐害債權行為等語，資為抗辯。
三、下列事實為兩造所不爭，並有支付命令及其確定證明書、債
    權憑證、土地及建物登記謄本在卷可稽，應堪信為真實：
  （一）上訴人丙○為購買汽車曾向被上訴人借款50萬元，並未
        依約清償債務，經被上訴人向台灣桃園地方法院聲請核
        發支付命令確定在案，合計負欠478,983元及自92年3月
        21日起至清償日止，按年息19%計算之利息未償。
  （二）上訴人丙○於92年4月9日，以其所有系爭房地設定系爭
        抵押予上訴人丁○○，丁○○就系爭抵押權並已聲請原
        審法院以93年度拍字第208號裁定准予拍賣確定。
四、茲被上訴人主張：上訴人間就系爭房地設定系爭抵押權之行
    為，係通謀虛偽意思表示，應屬無效；縱非通謀虛偽意思表
    示，該抵押設定行為亦顯有害於被上訴人之債權，伊得訴請
    撤銷等情，既為上訴人所否認，並以前揭情詞置辯，則本件
    自應審究：上訴人間就系爭房地設定系爭抵押之行為，是否
    為通謀虛偽意思表示？倘非通謀虛偽意思表示，丙○將系爭
    房地設定系爭抵押予丁○○，是否構成詐害債權行為？經查
    ：
  （一）按第三人主張表意人與相對人通謀而為虛偽意思表示者
        ，該第三人應負舉證之責（最高法院48年台上字第29號
        判例要旨參照）。又民事訴訟如係由原告主張權利者，
        應先由原告負舉證之責，若原告先不能舉證，以證實自
        己主張之事實為真實，則被告就其抗辯事實即令不能舉
        證，或其所舉證據尚有疵累，亦應駁回原告之請求（最
        高法院17年上字第917號判例要旨參照）。本件被上訴
        人主張：上訴人間就系爭房地設定系爭抵押之行為，係
        屬通謀虛偽意思表示一節，既為上訴人所否認，依上說
        明，該事實自應由被上訴人負舉證之責，若被上訴人先
        不能舉證，以證實自己所主張者為真實，則上訴人就其
        抗辯事實即令不能舉證，或其所舉證據尚有疵累，亦不
        能認被上訴人之主張為有理由。
  （二）查被上訴人就其所主張「上訴人間就系爭房地設定系爭
        抵押係屬通謀虛偽意思表示」一節，並未提出任何積極
        之事證加以證明。反觀上訴人辯稱：其等彼此間確有借
        貸關係，丙○係因雙方所約定之借貸清償期屆至卻無力
        還款，雙方乃約定丙○應將系爭房地設定抵押予丁○○
        以為擔保等情，業據提出匯款委託書八紙、匯款回條一
        紙為證（見原審卷54～59頁），並經證人即受丁○○所
        託匯款予丙○子、媳之賴蕙美到庭證述綦詳（見本院卷
        46～47頁），參酌上訴人丁○○現仍持有上開匯款憑證
        原本，並經當庭提出核對無訛（見本院卷47頁），足認
        上訴人上開所辯，尚非不可採信。依上說明，被上訴人
        空言主張「上訴人間就系爭房地設定系爭抵押係屬通謀
        虛偽意思表示」云云，即屬無可憑採。被上訴人以先位
        聲明訴請確認系爭抵押權不存在，並代位丙○本於物上
        請求權，請求丁○○塗銷該抵押登記云云，即屬無理由
        ，不應准許。
  （三）次按債務人以其所有之不動產設定抵押權，同時向他人
        借貸款項，其設定抵押權之行為，固屬有償行為，若先
        有債權之存在而於事後為之設定抵押權者，如無對價關
        係，即屬無償行為，倘有害及債權，則債權人自得依民
        法第二百四十四條第一項規定請求撤銷（最高法院51年
        台上字第3528號判例要旨）。查本件依上訴人所自認之
        事實，丁○○係於91年3月至同年7月間調借現款借予丙
        ○，並由賴蕙美將所借款項，陸續依丙○之指示匯入其
        子、媳之帳戶內，嗣因92年3月10日雙方所約定之清償
        期屆至，丙○無力還款，雙方乃約定丙○應將系爭房地
        設定抵押予丁○○以為擔保，乃於92年4月9日辦妥系爭
        抵押設定（見本院卷46頁筆錄所載），足見上訴人彼此
        間，原本僅有借貸關係存在，係於該借款屆期未能清償
        後，丙○始無償設定系爭抵押權予丁○○以為擔保。依
        上說明，該抵押權設定行為，應屬無償行為，倘有害及
        債權，則被上訴人自得依民法第244條規定訴請撤銷。
  （四）依據兩造不爭執事項(一)，丙○負欠被上訴人之借款債務
        ，係自92年3月21日起即未依約清償，丙○竟於無力清
        償被上訴人之借款債務後，於92年4月9日將系爭房地無
        償設定系爭抵押權予丁○○以為擔保。又被上訴人持台
        灣桃園地方法院所核發之支付命令暨確定證明對丙○聲
        請強制執行結果，因系爭房地已設定系爭抵押權，以致
        拍賣顯無實益，經原審法院核發債權憑證結案等情，亦
        有債權憑證可參（見原審卷10頁）。綜上各情，堪認系
        爭抵押權設定行為，確有害於被上訴人債權之獲償無疑
        。依上說明，被上訴人以備位聲明，請求依民法第244
        條第1項規定撤銷上訴人間系爭抵押設定行為，並依同
        條第4項規定請求丁○○塗銷該抵押登記，即屬有理由
        ，應予准許。
五、綜上，被上訴人以先位聲明訴請確認系爭抵押權不存在，並
    代位丙○本於物上請求權，請求丁○○塗銷該抵押登記云云
    ，為無理由，應予駁回；其以備位聲明請求依民法第244條
    第1項規定撤銷上訴人間系爭抵押設定行為，並依同條第4項
    規定請求丁○○塗銷該抵押登記，為有理由，應予准許。原
    審疏未詳查，遽准被上訴人先位之請求，尚有未妥，上訴意
    旨求予廢棄原判決，此部分尚無不合，爰廢棄改判如主文第
    一、二項所示。然被上訴人之備位請求，既應准許，爰依被
    上訴人之備位聲明，諭知如主文第三、四項所示。上訴人請
    求駁回被上訴人在原審之備位請求，即屬無理由。
六、本件事證已臻明確，兩造其餘主張及攻擊或防禦方法並所提
    舉證資料，經本院斟酌後，認均不生影響本院所為上開論斷
    ，自無再予逐一審論之必要，併此敘明。
七、據上論結，本件上訴為無理由，依民事訴訟法第449條第1項
    、第78條、第85條第1項前段，判決如主文。
中    華    民    國    99    年    10    月    19    日
                  民事第四庭    審判長法  官    吳上康
                                      法  官    陳珍如
                                      法  官    王金龍
上為正本係照原本作成。
如不服本判決，應於收受送達後20日內向本院提出上訴書狀，其
未表明上訴理由者，應於提出上訴後20日內向本院補提理由書狀
（均須按他造當事人之人數附繕本）上訴時應提出委任律師或具
有律師資格之人之委任狀；委任有律師資格者，另應附具律師資
格證書及釋明委任人與受任人有民事訴訟法第466條之1第1項但
書或第2項（詳附註）所定關係之釋明文書影本。如委任律師提
起上訴者，應一併繳納上訴審裁判費。
中    華    民    國    99    年    10    月    20    日
                                      書記官    李梅菊
【附註】
民事訴訟法第466條之1：
(1)對於第二審判決上訴，上訴人應委任律師為訴訟代理人。但上
  訴人或其法定代理人具有律師資格者，不在此限。
(2)上訴人之配偶、三親等內之血親、二親等內之姻親，或上訴人
  為法人、中央或地方機關時，其所屬專任人員具有律師資格並
  經法院認為適當者，亦得為第三審訴訟代理人。
民事訴訟法第466條之2第1項：
上訴人無資力委任訴訟代理人者，得依訴訟救助之規定，聲請第
三審法院為之選任律師為其訴訟代理人。
附表：
┌───────────────────────────────────────────────────────┐
│土地部分：                                                                                                    │
├─┬───────────────────────────┬─┬────────────┬──────────┤
│編│        土          地          坐          落        │地│    面            積    │                    │
│  ├───┬────┬────┬────┬────────┤  ├──┬──┬──────┤  權  利  範  圍    │
│號│縣  市│鄉鎮市區○   段   ○ ○  段 │  地        號  │目│公頃│公畝│  平方公尺  │                    │
├─┼───┼────┼────┼────┼────────┼─┼──┼──┼──────┼──────────┤
│1 │嘉義縣│中埔鄉  │和興    │        │  五八二        │建│  零│  零│  六四點八八│  全部              │
├─┴───┴────┴────┴────┴────────┴─┴──┴──┴──────┴──────────┤
│建物部分：                                                                                                    │
├─┬─┬──────┬────┬────┬─────────────────────┬────────┬───┤
│  │  │            │        │建築式樣│  建  物  面  積      （單位：平方公尺）  │附  屬    建  物│      │
│編│建│            │        │        ├─┬─┬─┬─┬─┬─┬─┬─┬─┬─┬─┼────┬─┬─┤權  利│
│  │  │            │        │主要建築│  │騎│一│二│  │  │  │  │  │  │合│ 主要建 │面│面│      │
│  │  │  建物門牌  │基地坐落│        │  │  │  │  │  │  │  │  │  │  │  │        │  │積│      │
│  │  │            │        │材 料 及│  │  │  │  │  │  │  │  │  │  │  │ 築材料 │  │  │      │
│號│號│            │        │        │  │  │  │  │  │  │  │  │  │  │  │        │  │單│範  圍│
│  │  │            │        │房屋層數│  │樓│層│層│  │  │  │  │  │  │計│ 及用途 │積│位│      │
├─┼─┼──────┼────┼────┼─┼─┼─┼─┼─┼─┼─┼─┼─┼─┼─┼────┼─┼─┼───┤
│1 │二│嘉義縣中埔鄉│嘉義縣中│鋼筋混凝│  │一│三│五│  │  │  │  │  │  │一│電梯樓梯│三│平│全部  │
│  │二│和興村中華路│埔鄉和興│土加強磚│  │０│八│三│  │  │  │  │  │  │０│間      │．│方│      │
│  │０│三０五巷二一│段八五二│造二層樓│  │．│．│．│  │  │  │  │  │  │二│        │七│公│      │
│  │  │八號        │號土地  │房      │  │八│四│二│  │  │  │  │  │  │．│        │二│尺│      │
│  │  │            │        │        │  │０│０│０│  │  │  │  │  │  │四│        │  │  │      │
│  │  │            │        │        │  │  │  │  │  │  │  │  │  │  │０│        │  │  │      │
│  │  │            │        │        │  │  │  │  │  │  │  │  │  │  │  │        │  │  │      │
└─┴─┴──────┴────┴────┴─┴─┴─┴─┴─┴─┴─┴─┴─┴─┴─┴────┴─┴─┴───┘

司法院資訊處製作；財團法人民間司法改革基金會備份。
